【裁判字號】    94,建,51
【裁判日期】    950804
【裁判案由】    給付工程款
【裁判全文】
臺灣士林地方法院民事判決                94年度建字第51號
原      告  罡竹營造有限公司
法定代理人  甲○○即王者香
訴訟代理人  乙○○即房喜文
訴訟代理人  陳浩華律師
複代理人    戊○○
            丁○○
被      告  國防部軍備局工程營產中心
法定代理人  丙○○
訴訟代理人  劉龍飛律師
            己○○
上列當事人間請求給付工程款事件，本院於民國95年7 月21日言
詞辯論終結，判決如下：
    主  文
原告之訴及假執行之聲請均駁回。
訴訟費用由原告負擔。
    事實及理由
一、按當事人喪失訴訟能力或法定代理人死亡或其代理權消滅者
    ，訴訟程序在有法定代理人或取得訴訟能力之本人，承受其
    訴訟以前當然停止；惟有訴訟代理人者不適用之；另承受訴
    訟人，於得為承受時，應即為承受之聲明；民事訴訟法第17
    0 條、第173 條及第175 條第1 項分別定有明文。被告之法
    定代理人變更為丙○○，並由丙○○聲明承受訴訟，應予准
    許。
二、原告起訴主張略以：緣訴外人華山營造有限公司（下稱華山
    公司）於民國90年7 月9 日與被告簽署「陸軍高山頂營區設
    施整建第三期土建工程附約」（下稱系爭契約），華山公司
    於施作上開工程時因有施作銜接工程介面改善之必要，遂與
    被告召開介面改善工程協調會議，被告並口頭同意華山公司
    施作「介面改善工程」，工程款合計新臺幣（下同）6,288,
    212 元，華山公司施作完成後，詎被告於收受華山公司履次
    催討，皆拒絕給付；而華山公司業已將對被告之系爭工程款
    債權轉讓予原告，並於92年8 月7 日以存證信函通知被告，
    原告爰依系爭契約及債權讓與之法律關係請求被告給付系爭
    工程款等語。並聲明：(一)被告應給付原告6,288,212 元，並
    自92年11月22日起至清償日止，按年息5%計算之利息。(二)原
    告願供擔保，請准宣告假執行。
三、被告則以：訴外人振鳴營造有限公司（下稱振鳴公司）於89
    年3 月1 日向被告承攬「高山頂營區設施整建第三期土建工
    程」，工程款計198,000,000 元，雙方並於89年4 月21日簽
    約在案，俟振鳴公司因財務危機未能如期完工，被告於90年
    2 月14日通告終止契約並進行追保措施，經會同履約保證保
    險廠商新光產物保險公司（下稱新光保險公司）、公證公司
    、建築師及振鳴公司現地結算後，振鳴公司施作部份金額計
    為42,964,606元，新光保險公司依原有履約保證保險單條款
    約定，推由華山公司繼續施作振鳴公司未完成之工程，華山
    公司並與被告訂定系爭契約，至92年11月21日始驗收工程完
    工，被告並已付清工程款項。而介面改善費用已包含於系爭
    契約之總價內，被告無再給付之義務，況依本件契約之規定
    及政府採購法第65條規定均嚴禁轉包，然華山公司仍違法將
    全部工作轉包予原告，無論就實質違法（違法轉包）、就有
    違原約第9 條第14款第1 目及第19條第4 項、或就本件債權
    本質為不得讓與而言，本件之工程款債權均屬不得讓與，故
    縱華山公司將工程款讓與原告，亦不生讓與效力等語置辯。
    並聲明：(一)原告之訴及其假執行之聲請均駁回。(二)如受不利
    之判決，願供擔保請准宣告免為假執行。
四、兩造不爭執之事實：(一)訴外人振鳴公司於89年3 月1 日向被
    告承攬「高山頂營區設施整建第三期土建工程」，工程款計
    198,000,000 元，雙方並於89年4 月21日簽約在案，俟振鳴
    公司因財務危機未能如期完工，被告於90年2 月14日通告終
    止契約並進行追保措施，經會同履約保證保險廠商新光保險
    公司、公證公司、建築師及振鳴公司現地結算後，振鳴公司
    施作部份金額計為42,964,606元，新光保險公司依原有履約
    保證保險單條款約定，推由華山公司繼續施作振鳴公司未完
    成之工程，華山公司並與被告訂定系爭契約，至92年11月21
    日驗收工程完工。(二)華山公司於施作前開工程時，因有施作
    銜接工程介面改善之必要，故於90年7 月27日與被告召開開
    工前協調會議，並作有會議記錄。(三)華山公司於92年8 月7
    日以存證信函通知被告其將陸軍高山頂營區設施整建第三期
    土建工程契約之工程款請求權73,053,000元讓與原告。
五、本件兩造所爭執者為：
  (一)被告是否為原告起訴請求系爭介面改善工程款之適格對象？
  (二)原告或華山公司，是否應逕向履約保證之新光保險公司請求
    依約理賠介面改善費用？
  (三)華山公司得否將其對被告之工程費用債權讓與原告？
  (四)系爭介面改善工程是否為「陸軍高山頂營區設施整建第三期
    土建工程附約」即系爭契約約定工程之一部份？如否，則其
    費用多少？
  茲論述如下：
  (一)被告是否為原告起訴請求系爭介面改善工程之適格對象？
    被告雖抗辯其並非原告起訴請求系爭界面改善工程之適格對
    象云云。然按當事人適格，係指當事人就特定訴訟標的有實
    施訴訟之權能而言，必須當事人對於為訴訟標的之法律關係
    有處分之權能，始足當之。即須主張在私法上有請求權，或
    就該請求權有處分權或管理權之人為原告，以其義務人為被
    告。本件依原告之主張，原承包商振鳴公司與被告之權利義
    務，已於90年7 月9 日由華山公司按原工程契約概括承受，
    而華山公司得向被告請求之工程費用，含介面改善費用，又
    已讓與原告，則被告自適格為原告請求之對象，有疑義者，
    僅其請求有無理由而已。
  (二)原告或華山公司，是否應逕向履約保證之新光保險公司請求
    依約理賠介面改善費用？
    被告又抗辯原告或華山公司，應逕向履約保證之新光保險公
    司請求依約理賠介面改善費用，而非向被告請求云云。查：
    依工程履約保證保險單（見本院卷第101 頁），華山公司為
    要保人及承攬人，聯勤營產工程署為被保險人，且該保險單
    條款第1 條載明：「承攬人於保險期間內，不履行本保險單
    所載之工程契約（以下簡稱工程契約），致被保險人受有損
    失而承攬人依工程契約之規定應負賠償責任時，本公司依本
    保險單之約定負賠償之責。」（見本院卷第102 頁），可知
    新光保險公司係對被保險人負賠償責任，華山公司或原告並
    無賠償請求權，故被告此項抗辯亦不足採。
  (三)華山公司得否將其對被告之工程費用債權讓與原告？
    被告抗辯華山公司不得將其對被告之工程費用債權讓與原告
    等語。按「債權人得將債權讓與於第三人。但左列債權，不
    在此限：一依債權之性質，不得讓與者。二依當事人之特約
    ，不得讓與者。三債權禁止扣押者。」民法第294 條第1 項
    定有明文。本件振鳴公司與被告之契約（即被證21號證物）
    第19條第4 款已載明：「乙方（即振鳴公司）不得將契約之
    部分或全部轉讓予他人。但因公司合併、銀行或保險公司履
    行連帶保證、銀行因權利質權而生之債權或其他類似情形致
    有轉讓必要，經甲方（即聯勤總部營產工程署，被告之前稱
    ）書面同意者，不在此限。」，原承包商振鳴公司與被告之
    權利義務，已於90年7 月9 日由華山公司按原工程契約概括
    承受亦為原告所自承，華山公司自亦受該條之約束。而契約
    之全部或部分自包括債權與債務，上開約定，即屬民法第29
    4 條第1 項但書第2 款所定依當事人之特約不得讓與者。且
    原告之法定代理人及其夫既曾自承華山公司的確全案轉包，
    並全權委由房喜文負責（見本院卷第64頁會議紀錄），原告
    自知悉上開契約之約定，則華山公司依約既不得將工程款債
    權讓與原告，其讓與亦不生債權讓與之效力。
  (四)系爭介面改善工程是否為「陸軍高山頂營區設施整建第三期
    土建工程附約」即系爭契約約定工程之一部份？如否，則其
    費用多少？
    原告既無從依債權讓與取得對被告之工程款債權請求權，此
    項爭點即無審酌之必要。
六、綜上所述，原告基於契約及債權讓與之法律關係，請求被告
    給付原告介面改善費用6,288,212 元，並自92年11月22日起
    至清償日止，按年息5%計算之利息，為無理由，應予駁回。
    原告既受敗訴判決，其假執行之聲請即失所依據，應併予駁
    回。
七、本件判決基礎俱已臻明確，兩造其餘攻防方法及訴訟資料經
    本院審酌後，核與判決不生影響，無逐一論駁之必要，併此
    敘明。
八、據上論結，原告之訴為無理由，依民事訴訟法第78條，判決
    如主文。
中    華    民    國    95    年    8     月     4    日
                  民事第一庭  法  官  陳麗芬
以上正本證明與原本無異。
如對本判決上訴須於判決送達後20日內向本院提出上訴狀。
中    華    民    國    95    年    8     月     7    日
                              書記官  趙信義


司法院資訊處製作；財團法人民間司法改革基金會備份。
